臺灣高等法院刑事判決
111年度上訴字第3753號
上  訴  人  
即  被  告  洪唯原


上列上訴人因詐欺等案件，不服臺灣新竹地方法院111年度訴字
第384號，中華民國111年8月9日第一審判決（起訴案號：臺灣新
竹地方檢察署111年度偵字第5226號），提起上訴，本院判決如
下：
    主  文
原判決撤銷。
洪唯原犯三人以上共同詐欺取財罪，處有期徒刑壹年。
    事  實
一、洪唯原於民國110年3月間加入含黃冠華（經原審法院以110
     年度訴字第672號判處有期徒刑1年2月確定）、陳逢宇（經
     本院以111年上訴字第953號判處有期徒刑1年2月）、黃韋
     銓（經原審法院以111年訴字第264號判處有期徒刑1年2月
     ）在內之成年人3人以上所組成，以實施詐術為手段之詐欺
     集團（下稱本案詐欺集團），由黃冠華、陳逢宇擔任提領
     詐欺款項之車手，由洪唯原負責載運車手提領及上繳款項
     ，由黃韋銓負責聯繫及收取車手繳回之款項層轉上游，並
     共同意圖為自己不法所有，基於三人以上共同詐欺取財、
     以不正方法由自動付款設備取得他人財物及洗錢之犯意聯
     絡，先由集團成員於110年7月16日12時許，撥打電話予王
     薇瑄，接續假冒中華電信客服人員、高雄市警員、偵查隊
     隊長、高雄地檢署檢察官、主任檢察官等身分（尚無證據
     足認洪唯原知悉該集團成員係以冒用政府機關或公務員名
     義犯之，詳下述），向王薇瑄佯稱：其帳戶內之款項涉及
     毒品交易及洗錢，需提供存摺及提款卡供保管云云，致王
     薇瑄陷於錯誤，而依指示將其所申辦彰化商業銀行帳號000
     -000000000000號帳戶（下稱本案帳戶）及中華郵政帳號00
     0-00000000000000號帳戶之存摺及提款卡置於牛皮紙袋中
     ，並於110年7月16日16時49分許放在新竹市東區光復路1段
     302巷口之關東公園內，集團成員遂以通訊軟體通知洪唯原
     、黃冠華、陳逢宇，而由洪唯原駕駛車牌號碼0000-00號自
     小客車搭載黃冠華、陳逢宇至上開地點，由黃冠華下車拿
     取該等物品，再由洪唯原如附表所示時間、地點先後載送
     黃冠華、陳逢宇前往，由黃冠華、陳逢宇持該詐欺取得之
     本案帳戶提款卡並輸入密碼，以此不正方法操作自動付款
     設備，先後接續提領附表編號1至8、9至16之款項，復由洪
     唯原載送陳逢宇至雲林縣崙背鄉某處，將本案帳戶之提款
     卡及提領款項交予黃韋銓層交予該集團其他成員，以此方
     式製造金流斷點，掩飾、隱匿上開犯罪所得之本質、來源
     及去向，洪唯原因此獲取新臺幣（下同）2,500元之報酬。
     嗣經王薇瑄察覺有異而報警處理，始循線查悉上情。
二、案經王薇瑄訴由新竹市警察局第二分局報請臺灣新竹地方檢
    察署（下稱新竹地檢署）檢察官偵查起訴。
    理  由
一、證據能力：
　　按被告以外之人，於審判外之陳述，雖不符刑事訴訟法第15
    9條之1至第159條之4之規定，而經當事人於審判程序同意作
    為證據，法院審酌該言詞陳述或書面陳述作成時之情況，認
    為適當者亦得為證據。當事人、代理人或辯護人於法院調查
    證據時，知有第159條第1項不得為證據之情形，而未於言詞
    辯論終結前聲明異議者，視為有前項之同意。刑事訴訟法第
    159條之5定有明文。本案下列所引用被告以外之人於審判外
    之陳述，經檢察官、上訴人即被告洪唯原迄本案言詞辯論終
    結時均未聲明關於證據能力之異議，本院審酌該證據資料製
    作時之情況，亦無違法不當或證明力明顯過低之瑕疵，以之
    作為證據應屬適當，依上開規定，認該供述證據具證據能力
    。至卷內所存經本判決引用之非供述證據部分，經核與本件
    待證事實均具有關聯性，且無證據證明係違反法定程序所取
    得，依刑事訴訟法第158條之4反面解釋，均有證據能力。
二、認定事實：
　　訊據被告就上開犯罪事實坦承不諱（見本院卷第54、58、60
    頁），核與證人即告訴人王薇瑄、同案被告黃冠華、陳逢宇
    、黃韋銓之證述情節相符，並有本案帳戶之存摺存款交易明
    細查詢表、110年7月16日新竹市東區光復路1段302巷監視錄
    影畫面影像擷圖、如附表所示自動櫃員機之監視器影像擷圖
    、新竹市警察局第二分局110年8月23日搜索扣押筆錄、雲林
    縣警察局西螺分局110年9月7日扣押筆錄、扣押物品目錄表
    等件在卷可稽，可認被告上開任意性自白核與事實相符而可
    採信，是本案事證明確，被告犯行堪以認定，應依法論科。
三、論罪：
　㈠按刑法第339條之2第1項之以不正方法由自動付款設備取得他
    人之物罪，其所謂「不正方法」，係泛指一切不正當之方法
    而言，並不以施用詐術為限，例如以強暴、脅迫、詐欺、竊
    盜或侵占等方式取得他人之提款卡及密碼，再冒充本人由自
    動提款設備取得他人之物，或以偽造他人之提款卡由自動付
    款設備取得他人之物等等，均屬之（最高法院94年度台上字
    第4023號判決意旨參照）。次按洗錢防制法第2條明文規定
    各種洗錢態樣，而將洗錢行為之處置、多層化及整合等各階
    段，全部納為洗錢行為，並於第14條第1項規定涉及第3條所
    定前置特定犯罪之洗錢行為成立犯罪。以日益猖獗之詐欺集
    團犯罪為例，詐欺集團向被害人施用詐術後，為掩飾、隱匿
    其詐欺所得財物之本質、來源及去向，而令被害人將其款項
    交付予前往取款之集團車手，並將該特定犯罪所得交予其他
    共同正犯而移轉之，因而有掩飾、隱匿其本質、來源及去向
    之效果，即難認僅單純犯罪後處分贓物之行為，應構成該法
    第2條第1或2款之洗錢行為（最高法院108年度台上字第2500
    號、109年度台上字第436號判決意旨參照）。本件黃冠華、
    陳逢宇持詐欺告訴人所取得之本案帳戶提款卡，冒充本人由
    自動提款設備自本案帳戶內取得如附表所示之款項，即屬刑
    法第339條之2第1項以不正方法由自動付款設備取財行為，
    而其等將該犯罪所得交予黃韋銓而移轉層交之行為，有掩飾
    、隱匿該犯罪所得本質、來源及去向之效果，應認屬洗錢防
    制法第2條第2款之洗錢行為，而應論以同法第14條第1項之
    一般洗錢罪。
　㈡核被告所為，係犯刑法第339條之4第1項第2款之三人以上共
    同詐欺取財罪、第339條之2第1項之非法由自動付款設備取
    財罪、洗錢防制法第14條第1項之一般洗錢罪。起訴書固未
    論以刑法第339條之2第1項之罪，惟業已於起訴事實欄敘明
    此部分非法由自動付款設備取財之犯行，且與已起訴之加重
    詐欺取財罪、一般洗錢罪間具想像競合之裁判上一罪關係（
    詳下述），為起訴效力所及，本院自得審理，且經檢察官於
    原審補充此部分之罪名（參原審卷第54頁），即無庸變更起
    訴法條。
　㈢按共同正犯之成立，祇須具有犯意之聯絡，行為之分擔，既
    不問犯罪動機起於何人，亦不必每一階段犯行，均經參與；
    而此犯意之聯絡，不以數人間直接發生、明示或事前有所協
    議為限，縱屬間接之聯絡、默示或於行為當時，出於共同犯
    罪之意思參與，各自分擔犯罪行為之一部，相互利用他人之
    行為，以達其犯罪之目的者，即應對於全部所發生之結果，
    共同負責（最高法院77年台上字第2135號、73年台上字第18
    86號參照）。被告與黃冠華、陳逢宇、黃韋銓及其他本案詐
    欺集團成員間，分別以撥打電話從事詐騙、出面提領款項、
    駕駛搭載車手、將款項彙整層轉朋分之分工方式，各自分擔
    犯罪行為之一部以達犯罪目的，依上開說明，均應論以共同
    正犯。
　㈣被告及同案被告黃冠華、陳逢宇基於同一犯意，於密接時地
    ，先後持告訴人之金融卡提領本案帳戶內之金錢，侵害告訴
    人之同一法益，應包括於一行為予以評價為接續犯，僅論以
    一罪。
　㈤被告以一行為侵害上開3罪名，為想像競合犯，應依刑法第55
    條規定，從一重論以刑法第339條之4第1項第2款之三人以上
    共同詐欺取財罪。
　㈥就被告所犯之數罪，雖依想像競合從一重之加重詐欺罪處斷
    ，然就決定處斷刑時，亦應衡酌所犯輕罪（一般洗錢罪）部
    分之量刑事由，輕罪之減輕其刑事由若未形成處斷刑之外部
    性界限，自得將之移入刑法第57條或第59條之科刑審酌事項
    內，列為是否酌量從輕量刑之考量因子（最高法院109年度
    台上字第3936號判決意旨參照）。查被告於偵查及法院審理
    時，已就違反洗錢防制法之犯罪事實為自白，本應依該法第
    16條第2項規定減輕其刑，雖因想像競合犯之關係而從一重
    之加重詐欺取財罪處斷，上開輕罪之減輕其刑事由未形成處
    斷刑之外部性界限，然依前揭說明，仍應於依刑法第57條規
    定量刑時，審酌上開輕罪之減輕其刑事由，作為被告量刑之
    有利因子，於下述量刑時一併審酌。
　㈦被告固辯稱：伊原本在夜市擺攤，因疫情關係無法經營，又
    患有糖尿病，無法從事粗重的工作，有刑法第59條酌減其刑
    之規定適用云云，惟按該條規定雖為法院依法得行使裁量權
    之事項，然必須犯罪另有特殊之原因、環境與情狀，在客觀
    上足以引起一般之同情而顯可憫恕，認為即予宣告法定最低
    刑期猶嫌過重者，始有其適用（最高法院105年度台上字第2
    551號判決意旨參照）。查本件被告與本案詐欺集團成員所
    為加重詐欺之犯行，刑度本非甚重，且經本院依被告為本案
    犯行之動機、目的、手段、危害程度及犯後態度、智識、生
    活狀況、已與告訴人達成和解、賠償5萬元等刑法第57條所
    定事項，作為審酌科刑輕重之標準（詳下述），被告所提事
    由於客觀上亦無足以引起一般同情之特殊原因與環境，而具
    科以法定最低刑度之刑仍嫌過重之情事，難認有依刑法第59
    條規定酌減其刑之情形。
　㈧公訴意旨固認被告所為尚該當刑法第339條之4第1項第1款之
    冒用政府機關或公務員名義犯詐欺取財罪嫌，惟按共同正犯
    之所以應對其他共同正犯所實施之行為負其全部責任者，以
    就其行為有犯意之聯絡為限，若他犯所實施之行為，已超越
    原來意思聯絡之範圍者，則僅應就其所知之程度令負責任，
    就超逸部分未可概以共同正犯論（最高法院86年度台上字第
    1700號判決意旨參照）。據證人即同案被告黃冠華、陳逢宇
    均證稱：伊等僅係依本案詐欺集團成員之指示去拿取提款卡
    後領錢，並不知悉告訴人是如何遭詐騙的等語（見新竹地檢
    署110年度偵字第12858號卷一第9、68頁），核以被告僅係
    搭載車手領款及上繳款項之司機，並領取2,500元報酬，為
    本案詐欺集團最下游成員，未實際與告訴人聯繫接觸，是被
    告辯稱其不知悉集團成員如何對告訴人施以詐術等語，即非
    全然無據，尚難認定被告就集團成員係以冒用政府機關或公
    務員名義方式施用詐術乙節亦具犯意聯絡，無從適用此部分
    加重事由，惟此部分既與被告所犯三人以上共同詐欺取財罪
    間具一罪關係，爰不另為無罪之諭知。
　㈨檢察官於起訴書固另認被告涉犯組織犯罪防制條例第3條第1
    項後段之參與犯罪組織罪，惟被告參與本案詐欺集團犯罪組
    織之犯行，業經臺灣嘉義地方法院以110年度金訴字第268號
    為有罪認定，並於111年9月14日判決確定，有本院被告前案
    紀錄表在卷可稽，且經檢察官於原審減縮更正此部分起訴法
    條（參原審卷第53頁），本院即無須於本案中另論其參與犯
    罪組織之犯行，以免重複評價，附此敘明。
四、撤銷改判之理由：
　㈠原審同認被告犯行事證明確，予以論罪科刑，固非無見，惟
    認被告所犯詐欺取財罪，尚具冒用政府機關或公務員名義之
    加重事由，容有未洽。被告上訴主張原審量刑過重，應依刑
    法第59條規定酌減其刑云云，固非有據，已如上述，然原判
    決既有上開瑕疵，仍應由本院予以撤銷改判。
　㈡爰審酌被告不思循合法途徑賺取財物，反而參與本案詐欺集
    團，與黃冠華、陳逢宇、黃韋銓等集團成員共同對告訴人詐
    取金融機構帳戶及款項，致告訴人受有損害，所為應予非難
    ，惟考被告僅為搭載車手提領款項之司機，非本案詐欺集團
    核心成員，且犯後坦承犯行，並已與告訴人達成和解、賠償
    5萬元之損害，有原審法院111年7月27日111年度附民字第53
    4號調解筆錄可稽，犯後態度尚可，兼衡以被告犯罪之動機
    、目的、手段、造成損害程度，及其素行、高職肄業之智識
    程度、家庭生活經濟狀況等一切情狀，量處如主文第2項所
    示之刑。
　㈢按犯罪所得，屬於犯罪行為人者，沒收之；於全部或一部不
    能沒收或不宜執行沒收時，追徵其價額。犯罪所得已實際合
    法發還被害人者，不予宣告沒收或追徵。刑法第38條之1第1
    項、第3項、第5項分別定有明文。次按刑法沒收犯罪所得，
    本質上是一種準不當得利的衡平措施，藉由沒收犯罪所得以
    回復犯罪發生前之合法財產秩序狀態。因刑事不法行為而取
    得被害人財產，該財產一旦回歸被害人，就已充分達到排除
    不法利得，並重新回復到合法財產秩序的立法目的，法院自
    無再予宣告沒收行為人犯罪利得之必要，因此刑法第38條之
    1第5項發還條款實具有「利得沒收封鎖」效果。在此原則下
    ，被告事後與被害人達成和解並全部賠付，而求償或沒收擇
    一實現，法院即不應再對任何犯罪行為人宣告利得沒收（最
    高法院108年度台上字第562號判決意旨參照）。被告固因本
    案取得2,500元之不法所得報酬，然其既已賠付告訴人5萬元
    ，依上開說明，其犯罪所得已實際合法發還告訴人，即無庸
    諭知沒收。
據上論斷，應依刑事訴訟法第369條第1項前段、第364條、第299
條第1項前段，洗錢防制法第14條第1項，刑法第11條、第28條、
第339條之4第1項第2款、第339條之2第1項、第55條，刑法施行
法第1條之1第1項，判決如主文。
本案經檢察官周文如提起公訴，檢察官張瑞娟到庭執行職務。
中　　華　　民　　國　　111 　年　　11　　月　　24　　日
                  刑事第八庭  審判長法　官  陳世宗
                                    法　官  呂寧莉
                                    法　官  林呈樵
以上正本證明與原本無異。
如不服本判決，應於收受送達後20日內向本院提出上訴書狀，其
未敘述上訴之理由者並得於提起上訴後20日內向本院補提理由書
（均須按他造當事人之人數附繕本）「切勿逕送上級法院」。
                                    書記官　謝雪紅
中　　華　　民　　國　　111 　年　　11　　月　　24　　日
附錄：本案論罪科刑法條全文
中華民國刑法第339條之4
犯第339條詐欺罪而有下列情形之一者，處1年以上7年以下有期
徒刑，得併科1百萬元以下罰金：
一、冒用政府機關或公務員名義犯之。
二、三人以上共同犯之。
三、以廣播電視、電子通訊、網際網路或其他媒體等傳播工具，
    對公眾散布而犯之。
前項之未遂犯罰之。
中華民國刑法第339條之2
（違法由自動付款設備取得他人之物之處罰）
意圖為自己或第三人不法之所有，以不正方法由自動付款設備取
得他人之物者，處3年以下有期徒刑、拘役或30萬元以下罰金。
以前項方法得財產上不法之利益或使第三人得之者，亦同。
前二項之未遂犯罰之。
洗錢防制法第14條
有第二條各款所列洗錢行為者，處7年以下有期徒刑，併科新臺
幣5百萬元以下罰金。
前項之未遂犯罰之。
前二項情形，不得科以超過其特定犯罪所定最重本刑之刑。
附表
編號 被害人 提領人 提  領  時  間 提領金額（新臺幣） 提      領      地      點 1 王薇瑄 黃冠華 110年7月16日17時22分13秒許  2萬元 新竹市○區○○○路000號之全家超商新竹關新店之自動櫃員機 2   110年7月16日17時30分12秒許 2萬元 新竹市○區○○○路000號之萊爾富超商新竹虹鑫店之自動櫃員機 3   110年7月16日17時44分47秒許 2萬元 新竹市○區○○路000號1樓之臺灣中小企業銀行竹科分行之自動櫃員機 4   110年7月16日17時45分50秒許 2萬元  5   110年7月16日17時46分45秒許 2萬元  6   110年7月16日17時47分44秒許 2萬元  7   110年7月16日17時48分43秒許 2萬元  8   110年7月16日17時50分9秒許 9,000元  9  陳逢宇  110年7月17日0時10分54秒許 2萬元 彰化縣○○鄉○○路00號之伸港全興郵局之自動櫃員機  10   110年7月17日0時11分56秒許 2萬元  11   110年7月17日0時12分59秒許 2萬元  12   110年7月17日0時14分4秒許 2萬元  13   110年7月17日0時15分4秒許 2萬元   14   110年7月17日0時16分2秒許 2萬元   15   110年7月17日0時17分11秒許 1萬9,000元  16   110年7月17日0時39分15秒許 1萬元